最高法院刑事判決　　　　　　　　　　　　　　　　九十三年度台上字第二一二號
　　上　訴　人　乙○○
　　　　　　　　甲○○
　 　　　　　　 丁○○
　　右　一　人
　　選任辯護人　陳怡成律師
　　上　訴　人　丙○○
　　　　　　　　戊○○
　　右　一　人
　　選任辯護人　陳國堂律師
右上訴人等因貪污案件，不服台灣高等法院台中分院中華民國九十二年一月八日第二
審更審判決（九十一年度重上更(二)字第一一０號，起訴案號：台灣台中地方法院檢察
署八十六年度偵字第五六八、二二七七號），提起上訴，本院判決如左：
    主　文
原判決撤銷，發回台灣高等法院台中分院。
　　理　由
本件原判決認定上訴人乙○○係台灣省自來水股份有限公司（下稱台灣省自來水公司
）第四區管理處神岡營運所（下稱神岡營運所）技術士，擔任該營運所第二加壓站供
水機房操控業務。上訴人丁○○自民國七十四年六月一日至七十七年四月二十日，上
訴人丙○○自七十七年四月二十一日至八十二年一月三十一日，上訴人戊○○自八十
二年二月一日至八十四年一月十五日，先後擔任神岡營運所之主任，負責該營運所業
務綜理、人事管理職責，均係依據法令從事公務之人員。乙○○自六十二年十一月起
，當選並就任台中縣清水鎮鎮民代表會第十屆鎮民代表，因忙於政治活動，無力親自
到該營運所執行職務，竟意圖為自己不法所有，先後與其父吳奎碧（於八十六年十一
月二十八日死亡）及其子即上訴人甲○○，暨另不詳姓名者基於共同犯罪之概括犯意
。自六十八年一月一日起，擅自將其所負責之神岡營運所第二加壓站機房操控、機電
維修及水質檢驗等業務，交由未經台灣省自來水公司遴選合格，且不具操作供水機房
操作能力之吳奎碧僭行其職務，並由吳奎碧按月向該營運所詐領薪俸。其後，乙○○
復於七十一年、七十五年、七十九年及八十三年間連續當選台中縣清水鎮鎮民代表及
代表會副主席、主席等公職，持續由吳奎碧僭行其職務至八十三年二月間某日止。並
自七十八年一月一日起至八十二年十二月三十一日止，由不詳姓名者代其簽到退。八
十三年二月間某日起，甲○○因役畢無業，未經台灣省自來水公司遴選合格，且不具
操作供水機房操作能力，而接替吳奎碧，僭行乙○○之職務至八十五年七月二十九日
止。並由不詳姓名者或甲○○，代乙○○於八十三年一月一日起至八十五年七月二十
九日止之簽到退簿七紙、神岡營運所八十三年一月至六月份操作人員一週工作計畫書
、該所八十三年三月至八十四年十二月深井抽水機工作日報表、該所八十三年二月至
三月，及同年七月至八十五年五月第一淨水場加氯工作日報表上，偽造乙○○署押，
而偽造該公文書，並向神岡營運所行使。丁○○、丙○○、戊○○分別在其等前開任
職神岡營運所主任期間，明知乙○○未能親自執行業務，竟分別基於圖利之犯意，未
依規定報請解除乙○○之職務，及以乙○○係曠職予以扣薪，而由吳奎碧、甲○○僭
行乙○○之職務，並任由吳奎碧、甲○○、乙○○等按月詐領如原判決附表一所示薪
俸及獎金等情。因而撤銷第一審關於上訴人等部分之判決，改判論處乙○○、甲○○
共同連續行使偽造私文書，足以生損害於公眾；丁○○、丙○○、戊○○對於主管之
事務，直接圖利罪刑，固非無見。
惟查：(一)原判決認丁○○所犯對於主管之事務，直接圖利罪，在七十九年十月三十一
日以前，乃依中華民國八十年罪犯減刑條例第二條第一項第一款第三目、第四條第一
項第一款、第十五條之規定，減其所宣告主刑及褫奪公權期間各三分之一（見原判決
第三二頁第十六至十八行）。而原判決原宣告丁○○褫奪公權之期間為二年，則經減
其宣告之褫奪公權期間三分之一，所減得之褫奪公權期間應為「一年四月」，乃原判
決載為「一年」，難謂無適用法則不當之違誤。(二)依原判決所載，丁○○、丙○○、
戊○○分別為對於主管事務，直接圖利犯行，丁○○行為時之八十一年七月十七日修
正公布前戡亂時期貪污治罪條例第六條第一項第三款之圖利罪，係規定：對於主管或
監督之事務，直接或間接圖利者，處五年以上有期徒刑，得併科新台幣三萬元以下罰
金；丙○○、戊○○行為時之八十一年七月十七日所修正公布貪污治罪條例第六條第
一項第四款之圖利罪，係規定：對於主管或監督之事務，直接或間接圖利者，處五年
以上有期徒刑，得併科新台幣一百萬元以下罰金；同條項款八十五年十月二十三日修
正公布規定為：對於主管或監督之事務，直接或間接圖私人不法之利益者，處五年以
上有期徒刑，得併科新台幣三千萬元以下罰金。上開先後所規定之圖利罪，並均規定
未遂犯罰之。嗣九十年十一月七日該條項款又經修正公布規定為：對於主管或監督之
事務，明知違背法令，直接或間接圖自己或其他私人不法利益，因而獲得利益者，處
五年以上有期徒刑，得併科新台幣三千萬元以下罰金。同時刪除該條項款關於圖利罪
未遂犯之處罰。申言之，修正後圖利罪之成立，應以行為人對於主管或監督之事務，
明知違背法令，直接或間接圖自己或其他私人不法利益，並因而獲得利益為構成要件
。其犯罪構成要件較舊法更為嚴謹，並已修正改為結果犯，不處罰未遂犯。原判決對
於丁○○、丙○○、戊○○之行為，是否同時該當修法前後關於圖利罪之構成要件，
並未辨明及說明，徒以先後關於圖利罪併科罰金部分之規定，以各該修正前之規定較
輕，對其三人有利為理由而適用各該舊法，揆之首開說明，難謂妥適。又吳奎碧、甲
○○既有提供勞務前往代行乙○○之業務，其二人就服勞務所得對價，究竟圖得何種
利益？再者，原判決認丁○○、丙○○、戊○○對乙○○未親自執行職務之情形明知
而圖利乙○○，又論乙○○詐欺罪，該二罪如何併存？原判決未詳加審酌論述，亦屬
理由不備。(三)原判決以神岡營運所於八十三年間即完成半自動操作系統，戊○○並規
定第一、二加壓站操作人員於每日巡視加壓站操作情形後，須返回營運所支援工務部
門，故甲○○自八十三年間起每日均須返回神岡營運所共同協助或支援臨時指派業務
，則戊○○應知悉甲○○僭代職務；又丁○○、丙○○均坦承乙○○未實際執行業務
之事實，其後接任之戊○○更無諉為不知之理為論據（見原判決第二七頁第二至十行
）。但依台灣省自來水公司第四區管理處八十九年九月三十日八九台水四人字第一六
九００號函載明：神岡營運所第一、二加壓站之半自動操作系統於八十五年三月一日
完成，該半自動操作系統未完成前均無調回第一、二加壓站人員等情（見原審更(一)卷
第一宗第一七七頁），則如何謂乙○○於八十三年即調回神岡營運所，不無疑義。又
丙○○於交接後有無將系爭僭行職務之情告知，如未曾告知，能否以前二位主任知悉
僭行職務之情推定接任之戊○○亦知悉上情，饒有研求之餘地。本院前次發回意旨已
詳細指明，原判決仍未就此詳予審酌，而為相同推斷，其瑕疵仍然存在。(四)事實審法
院如未於審判期日，就被告否認犯罪有利之辯解事項與證據，予以調查，亦不於判決
理由內加以論列，率行判決，則屬於法有違。丁○○於原審辯稱：乙○○於伊擔任神
岡營運所主任期間，其職務並無找人僭行情事，此由當時經常指派乙○○參加各項講
席、訓練等可資佐證等情，並提出相關指派乙○○參加里民大會、講習會、訓練、晚
會等資料為證（見原審更(二)卷第八七至八九、一０七至一三四頁）。而原審就丁○○
斯項否認犯罪有利之辯解事項與證據，未詳予調查，亦不於判決理由內加以論列，難
謂無調查未盡及理由不備之違誤。(五)刑法第二百十一條之偽造公文書罪，係指無製作
權人，擅用公務員名義，而製作關於該公務員職務上之文書而言。如公務員對於該文
書本有權製作，除其內容不實仍予登載，應構成刑法第二百十三條之罪責外，自難成
立刑法第二百十一條之偽造公文書罪。本件依原判決所載，乙○○先後勾串吳奎碧、
甲○○及不詳姓名者等人，由該不詳姓名者、甲○○冒用乙○○名義，於系爭簽到退
簿、工作計畫書、工作日報表上簽署。則乙○○就各該簽到退簿、工作計畫書、工作
日報表似有權製作，其串通吳奎碧、甲○○、上揭不詳姓名者等人以其名義作成各該
文書，如何能論以偽造公文書罪﹖又原判決既謂系爭簽到退簿、工作計畫書、工作日
報表上之乙○○印文，因經乙○○授權他人為之，不生偽造問題（見原判決第三三頁
第十二至十五行、第三五頁第九、十行），然各該簽到退簿、工作計畫書、工作日報
表上之乙○○署押，既同經乙○○授權，何以為不同論斷，而認該署押係屬偽造（見
原判決第三五頁第四至九行）﹖其故安在﹖原審未就此詳予審酌論述，要屬理由不備
。以上或為上訴意旨所指摘，或為本院得依職權調查之事項，應認原判決仍有撤銷發
回更審之原因。
據上論結，應依刑事訴訟法第三百九十七條、第四百零一條，判決如主文。
中　　　華　　　民　　　國　　九十三　　年　　　一　　　月　　 十五 　　日
                              最高法院刑事第六庭
                                  審判長法官  吳　雄　銘
                                        法官  池　啟　明
                                        法官  石　木　欽
                                        法官  郭　毓　洲
                                        法官  吳　三　龍
      右正本證明與原本無異
                                              書  記  官
中　　　華　　　民　　　國　　九十三　　年　　　一　　　月　　二十九　　日
                                                                       Ｒ
